【裁判字號】    97,簡上,77
【裁判日期】    971229
【裁判案由】    回復原狀
【裁判全文】
臺灣新竹地方法院民事判決              97年度簡上字第77號
上  訴  人  丁○○
訴訟代理人  錢裕國律師
複  代理人  李可文律師
            甲○○
被  上訴人  丙○○
                        弄10號
            乙○○
共      同
訴訟代理人  彭巧君律師
上列當事人間請求回復原狀事件，上訴人對於中華民國九十七年
九月三十日本院竹東簡易庭九十七年度竹東簡調字第四八號第一
審簡易判決不服，提起上訴，本院於九十七年十二月十七日辯論
終結，判決如下：
    主      文
上訴駁回。
第二審訴訟費用由上訴人負擔。
    事      實
一、上訴人方面：
（一）聲明：
    (一)原判決廢棄。
    (二)被上訴人應分別將各自所有坐落於新竹縣竹東鎮○○○段
      員崠子小段105之2地號土地內如起訴狀附圖所示編號A、B
      （面積以實測為準）之墳墓遷移，將土地返還原告。
    (三)訴訟費用由被上訴人負擔。
（二）陳述：除與原審判決所載者相同茲予引用外，補稱：
    (一)按本院九十二年度竹北簡字第一八一號簡易判決節略：「
      原告主張系爭土地上之彭氏祖塔係被告所有，被告則爭執
      此係被告０００、０００之父即訴外人彭煥坤該代之四大
      房所共同出資興建，經查附圖所示原告要求被告拆除占用
      系爭土地之彭氏祖塔係於六十一年三月興建，有照片可參
      ，被告０００（五十年十月三日生）於當時為年僅十歲之
      兒童，焉有能力出資興建彭氏祖塔，再就被告０００（三
      十二年十月九日生）、０００（三十五年七月十五日生）
      其時雖分別為二十八歲、二十五歲，惟其父即訴外人彭煥
      坤仍在世（業經當庭勘驗訴外人彭煥坤訃文為八十三年五
      月十四日去世，有本院九十三年一月十九日言詞辯論筆錄
      可參），是時家中尚有長輩，以中國之倫常觀念，興建祖
      塔此等大事，焉有被告０００、０００此等晚輩置喙之餘
      地，況既稱「彭氏祖塔」，自不會僅放置被告０００、０
      ００一房之骨灰，再依被告所提彭氏祖塔興建略由，可知
      係由訴外人彭蘭勳、彭煥坤、彭武廣、彭武德、彭紅生、
      彭志民等人倡議興建，則被告辯稱占用系爭土地之彭氏祖
      塔是由四大房出資興建，尚足採信，據此，原告若欲就彭
      氏祖塔之無權占用系爭土地提出訴訟，自應以彭氏祖塔之
      全體所有權人為被告，其當事人之適格始未欠缺。」可知
      本件當事人是否適格，應以系爭墳墓係由何人出資興建為
      據，原判決徒以本件不法占用系爭土地之物為墳墓，遽認
      本件訴訟為當事人不適格，似嫌速斷。復查系爭二座墳墓
      由外形觀之，樣式新穎，且占地遼闊，年代亦非久遠，應
      非死者於生前所建，而於死後留給後人之遺產，故無民法
      第一千一百五十一條、第八百二十八條有關公同共有規定
      之適用，是本件自無多數人共有墳墓，而屬固有必要共同
      訴訟之疑慮。
    (二)縱認本件屬固有必要共同訴訟，然按當事人適格要件有無
      具備，為法院依職權調查之事項，最高法院二十九年上字
      第一二三七號判例著有明文。復按臺灣彰化地方法院九十
      六年度簡上字第一四七號判決節略：「上訴人鄭松、鄭寶
      源陳稱鄭金爐、鄭阿笑、鄭水勝、鄭金鐵、鄭免、鄭本源
      均有繼承人（見本院97年3月13日準備程序筆錄）。又本
      院依職權調查結果，查知鄭本源之繼承人為鄭棋展、鄭棋
      村，此有鄭棋展、鄭棋村全戶戶籍資料查詢結果表在卷可
      稽。故系爭墳墓之公同共有人至少應包含鄭棋展、鄭棋村
      ，堪予認定。」足證當事人適格要件有無具備，為法院依
      職權調查之事項，原判決以「原告既未釋明系爭二座墳墓
      內安葬人士資料，本院顯難依職權查詢其後代子孫之相關
      資料」為由，脫免其依職權調查之義務，揆諸前揭判例及
      判決要旨，於法自屬有違。
    (三)原判決又以上訴人到庭陳述：「因為他們有去掃墓，我有
      拍照，當時去掃墓有很多人」等語，即認系爭墳墓應係包
      含被上訴人等在內之全體後代子孫所公同共有，並進而認
      定本件係屬當事人不適格，論理似嫌跳躍率斷，蓋掃墓人
      數之多寡，與系爭墓地是否屬公同共有之性質，實屬無涉
      。原判決未依職權調查當事人適格與否在先，復以有違論
      理及經驗法則之理由認為本件係屬當事人不適格，實有判
      決不備理由之違法。
二、被上訴人方面：
（一）聲明：
    (一)上訴駁回。
    (二)第二審訴訟費用由上訴人負擔。
（二）陳述：與原審判決所載者相同茲予引用外，補稱：
    (一)墳墓性質上為後代子孫全體公同共有，上訴人僅對被上訴
      人起訴，顯然當事人不適格，應以訴無理由駁回其訴。
    (二)系爭土地上之墳墓非被上訴人所建，已據被上訴人於原審
      陳明在卷，上訴人於原審亦自承被上訴人僅係掃墓之人，
      上訴人援引本院九十二年度竹北簡字第一八一號簡易判決
      顯與本件無關。
    (三)上訴人認本件並無公同共有之適用，然又與其所引最高法
      院二十九年上字第一二三七號判例相矛盾（按最高法院二
      二十九年上字第一二三七號判例認為墳墓係公同共有）。
    理      由
一、上訴人起訴主張：
（一）上訴人為系爭坐落新竹縣竹東鎮○○○段員崠子小段105
      之2地號土地（下稱系爭土地）之所有權人，詎被上訴人
      等未得上訴人之同意，亦無任何合法權源，竟在系爭土地
      內如起訴狀附圖所示編號A、B部分分別建有其先人之墳墓
      各乙座，妨害上訴人對系爭土地之處分收益權能，致上訴
      人所有權之行使受有損害（參上訴人於原審提出之土地所
      有權狀影本、土地登記謄本影本、地籍圖謄本及現場照片
      等），爰依民法第七百六十七條前段之規定，本於所有權
      之行使提起本件訴訟，請求被上訴人等拆除佔用之地上物
      ，將系爭土地回復原狀返還上訴人。
（二）參考本院九十二年度竹北簡字第一八一號簡易判決，可知
      本件之當事人是否適格，應以系爭墳墓係由何人出資興建
      為據。且系爭兩座墳墓由外型觀之，樣式新穎，且佔地遼
      闊，年代亦非久遠，應非死者於生前所建，而於死後留給
      後人之遺產，且被告二人於九十七年六月四日開庭時亦未
      否認其等分別單獨建造墳墓之事實，自無民法第一千一百
      五十一條、第八百二十八條有關公同共有規定之適用。故
      系爭二座墳墓之所有人除被告二人外，別無其他族親，則
      本件自無多數人共有墳墓，而屬固有必要共同訴訟之疑慮
      。
（三）復按當事人適格要件有無具備，為法院應依職權調查之事
      項，最高法院二十九年上字第一二三七號判例亦有明文，
      若本院仍認定本件出資興建墳墓之人為複數，則請依職權
      函查，以維上訴人受憲法保障之產權之完整。
二、被上訴人則以：系爭二座墳墓從七十七年間就蓋的，到現在
    都沒有變更，蓋的人也不是被上訴人二人，當初是被上訴人
    二人的長輩跟前幾手的地主買下的土地，也註明就是要作為
    興建墳墓使用，所以認為被上訴人的長輩是有權使用、占用
    。又當時購地不只是被上訴人乙○○的父親出資，而是很多
    長輩共同出資，在一個聚會上大家一起收錢出資，出資之後
    交由誰蓋墳墓則不清楚，且墳墓拆除遷移的訴訟，為必要共
    同訴訟，故本件當事人不適格等情抗辯。
三、法院之判斷：
（一）按訴訟標的對於共同訴訟之各人必須合一確定者，必須一
      同起訴或一同被訴，其當事人之適格，始無欠缺。（最高
      法院八十九年度台上字第一七八六號民事判決參照）。又
      原告起訴於當事人適格有欠缺者，係屬訴無理由，法院應
      以判決駁回原告之訴訟。再原告之訴，依其所訴之事實，
      在法律上顯無理由者，法院得不經言詞辯論逕以判決駁回
      之，民事訴訟法第二百四十九條第二項亦定有明文。
（二）再按，為訴訟標的之法律關係，其處分權或管理權屬於數
      人共同行使者，其財產之處分管理行為，依實體法之規定
      ，必須數人共同為之，始能生效者，關於其財產涉訟，即
      必須數人共同為之，始有實施訴訟之權能，此即為固有必
      要共同訴訟，即須數人一同起訴或數人一同被訴，始為當
      事人適格。又按，公同共有物之處分及權利之行使，除依
      其公同關係所由規定之法律或契約另有規定外，應得公同
      共有人全體之同意，而以公同共有之財產為訴訟標的者，
      其法律關係之性質既須合一確定，故非由公同共有人全體
      或得其他公同共有人全體之同意起訴或被訴，則於當事人
      之適格即有欠缺。（最高法院四十一年度台上字第一七０
      號判例、九十一年度台上字第一三五０號民事判決參照）
      。再按「塋地為公同共有性質，非遇有必要情形經派下各
      房全體同意，或有確定判決後，不准分析、讓與或為其他
      處分行為」（最高法院十八年上字第一七二號判例參照）
      ，是墳墓性質上係屬後代子孫公同共有，此由墳墓立墓者
      通常會列明為後代全體子孫之社會慣例即明，而墳墓既屬
      後代子孫公同共有，自須經後代全體子孫同意，才得對墳
      墓為處分之行為，則請求遷移墳墓自應以該墳墓之後代子
      孫全體為當事人，其當事人始為適格。
（三）查本件上訴人係依民法第七百六十七條物上請求權之法律
      關係，請求被上訴人二人分別拆除系爭二座墳墓，將所占
      用之土地返還上訴人，而聲明請求被上訴人二人分別將系
      爭二座墳墓遷移，將土地返還予上訴人。惟揆諸上開說明
      ，墳墓性質上通常為後代全體子孫公同共有，被上訴人訴
      訟代理人於原審亦抗辯系爭二座墳墓係長輩共同出資購地
      建造，核與上訴人複代理人於原審主張墳墓所有人係眾多
      後代子孫，被上訴人亦係系爭二座墳墓之後代子孫等情相
      符（均參原審九十七年七月二日調解程序筆錄）；且觀諸
      上訴人所提出被上訴人丙○○之先祖系爭墳墓照片，該座
      墳墓最上方有「黃」姓及「江夏祖塔」之標示，且墓碑上
      刻有「二大房子孫永祀」等字樣，亦足認該祖墳應確屬派
      下子孫所公同共有；另被上訴人乙○○部分，其先祖系爭
      墳墓上則刻有「彭姓祖德傳宗盛」等字樣，依常理亦應為
      彭姓子孫所公同共有，參以上訴人於原審九十七年六月四
      日亦到庭自陳：「（為何是要請相對人兩位遷移墳墓？）
      因為他們有去掃墓，我有拍照，當時去掃墓有很多人」等
      語明確（見原審九十七年六月四日調解程序筆錄），在在
      均堪認系爭二座墳墓應確係包含被上訴人丙○○、乙○○
      在內之派下各房全體後代子孫所公同共有，上訴人自應以
      系爭二座墳墓包含被上訴人丙○○、乙○○在內之派下各
      房全體後代子孫為起訴對象，當事人始為適格。據此，上
      訴人僅各以被上訴人丙○○、乙○○為起訴對象，而未以
      包含被上訴人丙○○、乙○○在內之派下各房全體後代子
      孫一併起訴，自屬當事人不適格，顯屬訴無理由。
（四）第按，當事人適格為訴權存在之要件，為法院應依職權調
      查之事項（最高法院二十九年度上字第一二三七號判例、
      八十八年度台上字第二一九二號民事判決參照），不適用
      處分權主義之原則，無待當事人之主張，法院應依職權調
      查之，倘調查結果，當事人適格要件有欠缺，即應以判決
      駁回原告之訴。據此，所謂法院應依職權調查當事人適格
      要件有無欠缺，乃指法院應依職權調查原告所起訴之當事
      人適格要件「是否」具備即足，而非謂倘調查結果已足認
      原告所起訴之當事人適格要件有所欠缺，尚應依職權繼續
      調查所有之適格當事人。易言之，法院應依職權調查之程
      度，乃以達致足以判斷原告所起訴之當事人適格要件「是
      否」具備即足，而並無義務為原告調查所有適格之當事人
      。從而，原審依職權調查結果已足認系爭二座墳墓確係包
      含被上訴人丙○○、乙○○在內之派下各房全體後代子孫
      所公同共有，然上訴人乃僅各以被上訴人丙○○、乙○○
      為起訴對象，而未以包含被上訴人丙○○、乙○○在內之
      派下各房全體後代子孫一併起訴，自屬當事人不適格，應
      認上訴人之起訴為顯無理由。上訴人謂原審脫免依職權調
      查之義務，未依職權調查所有之適格當事人相關資料，於
      法有違云云，乃顯係有所誤解，尚無足採。
（五）復按，當事人主張有利於己之事實者，就其事實有舉證之
      責任。民事訴訟法第二百七十七條亦定有明文。據此，縱
      然姑不論系爭二座墳墓是否確係包含被上訴人丙○○、乙
      ○○在內之派下各房全體後代子孫所公同共有，惟上訴人
      既主張系爭二座墳墓分別係被上訴人丙○○、乙○○所建
      造，自應就此有利於己之事實負舉證之責任，然上訴人自
      始至終均未舉證證明系爭二座墳墓分別係被上訴人丙○○
      、乙○○所建造，並稱：「（為何是要請相對人兩位遷移
      墳墓？）因為他們有去掃墓，我有拍照，當時去掃墓有很
      多人」等情，且被上訴人丙○○、乙○○亦均否認系爭二
      座墳墓分別為渠等所建造（均見原審九十七年六月四日調
      解程序筆錄），揆諸上開說明，自難認系爭二座墳墓係分
      別為被上訴人二人所興建。從而，上訴人既無法舉證證明
      系爭二座墳墓係分別為被上訴人二人所興建，則上訴人依
      民法第七百六十七條物上請求權之法律關係訴請被上訴人
      二人分別拆除遷移系爭二座墳墓，而將所占用之土地返還
      上訴人，自亦屬無據。
（六）綜據上述，系爭二座墳墓應確係包含被上訴人丙○○、乙
      ○○在內之派下各房全體後代子孫所公同共有，然上訴人
      於原審僅各以被上訴人丙○○、乙○○為起訴對象，而未
      以包含被上訴人丙○○、乙○○在內之派下各房全體後代
      子孫一併起訴，自屬當事人不適格，應認其訴為無理由。
      又縱姑不論系爭二座墳墓是否確係包含被上訴人丙○○、
      乙○○在內之派下各房全體後代子孫所公同共有，惟上訴
      人亦未舉證證明系爭二座墳墓係分別為被上訴人二人所興
      建，則上訴人依民法第七百六十七條物上請求權之法律關
      係訴請被上訴人二人分別拆除遷移系爭二座墳墓，而將所
      占用之土地返還上訴人，自亦屬無據，為無理由，不應准
      許。
（七）從而，原審以相同之認定，認上訴人在原審之訴，依上訴
      人所訴之事實，在法律上顯無理由，乃不經言詞辯論，逕
      以判決駁回其訴，而為上訴人敗訴之判決，依法即無不合
      。上訴意旨猶執前詞指摘原判決不當，求予廢棄改判，為
      無理由，上訴應予駁回。
四、本件事證已臻明確，兩造其餘主張、攻擊防禦方法，核與判
    決結果不生影響，無一一詳細論列審酌之必要，附此敘明。
五、據上論結，本件上訴為無理由，依民事訴訟法第四百三十六
    條之一第三項、第四百四十九條第一項、第七十八條，判決
    如主文。
中    華    民    國  97  年    12  月  29  日
                              臺灣新竹地方法院民事第二庭
                                  審判長法  官  王銘勇
                                        法  官  林昌義
                                        法  官  汪銘欽
以上正本證明與原本無異。
本判決不得上訴。
中    華    民    國  97  年    12  月  29  日
                                        書記官  林淑瑜


司法院資訊處製作；財團法人民間司法改革基金會備份。
